臺灣臺北地方法院民事判決
108年度重訴字第823號

原          告  楊海珠

訴 訟 代 理 人  陳柏瑋律師
                楊政雄律師
複  代  理  人  陳美華律師
被          告  楊惠閔



                楊珮怡

                楊惠晴

                林德禮
共同訴訟代理人  翁顯杰律師

上列當事人間請求拆屋還地等事件，關於被告楊惠閔、楊珮怡、
楊惠晴、林德禮部分，本院於民國一一０年十月二十八日言詞辯
論終結，判決如下：
    主    文
被告戊○○、丙○○應自坐落臺北市○○區○○段○○段○○○○○○○○○○○○地號
土地上、如附圖即臺北市建成地政事務所民國一０九年十二月七
日土地複丈成果圖編號Ｅ所示、面積十九‧六七及九‧二平方公尺
之門牌號碼臺北市○○區○○路○○○巷○○○號建物遷出。
被告戊○○應將前項所示地上物拆除，將所占用之土地返還予原告
及全體共有人。
被告戊○○應給付原告新臺幣叁萬捌仟貳佰貳拾壹元，及自民國一
一０年一月二十日起至清償日止，按週年利率百分之五計算之利
息。
被告戊○○應自民國一０八年八月一日起至返還第二項所示土地之
日止，按月給付原告新臺幣陸佰肆拾壹元。
被告丁○○、甲○○應自坐落臺北市○○區○○段○○段○○○○○○○○○○○○地號
土地上、如附圖編號Ｈ所示、面積四七‧四七及三‧九四平方公尺
之門牌號碼臺北市○○區○○路○○○巷○○號建物遷出。
被告丁○○應將前項所示地上物拆除，將所占用之土地返還予原告
及全體共有人。
被告丁○○應給付原告新臺幣陸萬捌仟零陸拾貳元，及自民國一一
０年一月二十日起至清償日止，按週年利率百分之五計算之利息
。
被告丁○○應自民國一０八年八月一日起至返還第六項所示土地之
日止，按月給付原告新臺幣壹仟壹佰肆拾壹元。
原告其餘之訴駁回。
（本判決相關部分）訴訟費用由被告戊○○負擔百分之二十七，由
被告丙○○負擔百分之九，由被告丁○○負擔百分之四十八，餘由被
告甲○○負擔。
本判決第一項、第二項於原告以新臺幣肆拾陸萬元為被告戊○○、
丙○○供擔保後，得假執行。但被告戊○○、丙○○如以新臺幣肆佰陸
拾貳萬元為原告預供擔保，得免為假執行。
本判決第三項、第四項於原告以新臺幣肆仟元為被告戊○○供擔保
後，得假執行。但被告戊○○如以新臺幣肆萬元為原告預供擔保，
得免為假執行。
本判決第五項、第六項於原告以新臺幣捌拾貳萬元為被告丁○○、
甲○○供擔保後，得假執行。但被告丁○○、甲○○如以新臺幣捌佰貳
拾叁萬元為原告預供擔保，得免為假執行。
本判決第七項、第八項於原告以新臺幣柒仟元為被告丁○○供擔保
後，得假執行。但被告丁○○如以新臺幣柒萬元為原告預供擔保，
得免為假執行。
原告其餘假執行之聲請駁回。
    事實及理由
壹、程序方面：
一、按因不動產之物權或其分割或經界涉訟者，專屬不動產所在
    地之法院管轄，民事訴訟法第十條第一項定有明文。本件原
    告依民法第七百六十七條第一項、第八百二十一條規定請求
    被告將坐落臺北市萬華區青年段一小段第五八八、五八八之
    一、五八八之二地號土地（下分別稱五八八號地、之一號地
    、之二號地，合稱本件土地）上建物拆除、將本件土地返還
    原告及全體共有人，以及支付相當於租金之不當得利，為因
    不動產之物權涉訟，而本件不動產坐落臺北市萬華區，在本
    院管轄區域內，依首揭規定，專屬本院管轄。
二、次按訴狀送達後，原告不得將原訴變更或追加他訴，但有下
    列各款情形之一者，不在此限：㈠被告同意者；㈡請求之基礎
    事實同一者；㈢擴張或減縮應受判決事項之聲明者；㈦不甚礙
    被告之防禦及訴訟之終結者，民事訴訟法第二百五十五條第
    一項第一至三、七款亦有明定。本件原告以被告所有或占有
    之地上建物占用原告與他人共有之本件土地，依民法第七百
    六十七條第一項、第八百二十一條規定起訴請求被告將地上
    建物拆除或自地上建物遷出、將土地返還予原告及全體共有
    人，以及支付相當於租金之不當得利，於民國一一０年一月
    十八日按勘驗測量及辯論終結前實際占用狀況修改訴之聲明
    ，關於被告戊○○、丙○○、丁○○、甲○○部分經變更為：「㈠戊○○、丙○○應自坐落本件土地上、如附圖即臺北市建成地政事
    務所一０九年十二月七日土地複丈成果圖（下稱附圖）編號Ｅ
    所示（面積十九‧六七、九‧二平方公尺）之門牌號碼臺北市
    ○○區○○路○○○巷○○○號未經保存登記建物（下稱九之三號房屋
    ）遷出。㈡戊○○應將前項地上物拆除，將所占用（合計二八‧
    八七平方公尺）之土地返還原告及全體共有人。㈢戊○○應給
    付原告新臺幣（下同）七萬九千六百二十七元，及自準備㈡
    狀送達戊○○之翌日（即一一０年一月二十日）起至清償日止
    ，按週年利率百分之五計算之利息；以及自一０八年八月一
    日起至返還第㈡項土地之日止，按月給付原告一千三百三十
    五元。㈣丁○○、甲○○應自坐落本件土地上、如附圖編號Ｈ所示
    （面積四七‧四七、三‧九四平方公尺）之門牌號碼臺北市○○
    區○○路○○○巷○○號未經保存登記建物（下稱十一號房屋）遷
    出。㈤丁○○應將前項地上物拆除，將所占用之土地（合計五
    一‧四一平方公尺）之土地返還原告及全體共有人。㈥丁○○應
    給付原告十四萬一千七百九十五元，及自準備㈡狀送達丁○○
    之翌日（即一一０年一月二十日）起至清償日止，按週年利
    率百分之五計算之利息；以及自一０八年八月一日起至返還
    第㈤項土地之日止，按月給付原告二千三百七十八元」（見
    卷㈠第五一八至五二０頁書狀）；原告前開變更，訴訟標的相
    同、基礎事實同一，僅係按測量結果特定請求之範圍，無礙
    被告之防禦及訴訟之終結，復經戊○○、丁○○當庭表示同意（
    見卷㈠第五三二頁筆錄），於法自無不合，本院爰就變更後
    之訴為裁判，合先敘明。
貳、實體方面：
一、原告部分
（一）訴之聲明：
　  １戊○○、丙○○應自坐落本件土地上、如附圖編號Ｅ所示（面積
      十九‧六七、九‧二平方公尺）之九之三號房屋遷出。
　　２戊○○應將前項地上物拆除，將所占用（合計二八‧八七平方
      公尺）之土地返還原告及全體共有人。
　　３戊○○應給付原告七萬九千六百二十七元，及自準備㈡狀送達
      戊○○之翌日（即一一０年一月二十日）起至清償日止，按
      週年利率百分之五計算之利息；以及自一０八年八月一日
      起至返還第２項土地之日止，按月給付原告一千三百三十
      五元。
　　４丁○○、甲○○應自坐落本件土地上、如附圖編號Ｈ所示（面積
      四七‧四七、三‧九四平方公尺）之十一號房屋遷出。
　　５丁○○應將前項地上物拆除，將所占用之土地（合計五一‧四
      一平方公尺）之土地返還原告及全體共有人。
　　６丁○○應給付原告十四萬一千七百九十五元，及自準備㈡狀送
      達丁○○之翌日（即一一０年一月二十日）起至清償日止，
      按週年利率百分之五計算之利息；以及自一０八年八月一
      日起至返還第５項土地之日止，按月給付原告二千三百七
      十八元。
  　７願供擔保請准宣告假執行。
（二）原告起訴主張：
    １本件土地即坐落臺北市萬華區青年段一小段第五八八、五
      八八之一、五八八之二地號土地，均為原告與訴外人楊祥
      林、楊朝貴共有，原告所有權權利範圍均各為八分之一。
　　２被告戊○○無法律上權源，竟在其中之一號地及之二號地上
      以如附圖編號Ｅ所示、面積十九‧六七、九‧二平方公尺之
      九之三號房屋，無權占有本件土地面積共二八‧八七平方
      公尺之部分；被告丙○○則以居住使用九之三號房屋方式無
      權占有本件土地，且現仍設籍居住在九之三號房屋；按本
      件土地公告地價年息百分之十計算，戊○○自一０三年八月
      一日起至一０八年七月三十一日止五年期間受有相當於土
      地租金之不當得利七萬九千六百二十七元，自一０八年八
      月一日起至返還所占用之本件土地之日止，每月受有相當
      於土地租金之不當得利一千三百三十五元。
　　３被告丁○○無法律上權源，竟在其中之一號地及之二號地上
      以如附圖編號Ｈ所示、面積四七‧四七、三‧九四平方公尺
      之十一號房屋，無權占有本件土地面積共五一‧四一平方
      公尺之部分；被告甲○○則以與丁○○共同設籍居住使用十一
      號建物方式無權占有本件土地；按本件土地公告地價年息
      百分之十計算，丁○○自一０三年八月一日起至一０八年七月
      三十一日止五年期間受有相當於土地租金之不當得利一十
      四萬一千七百九十五元，自一０八年八月一日起至返還所
      占用之本件土地之日止，每月受有相當於土地租金之不當
      得利二千三百七十八元。
　　４爰依民法第七百六十七條第一項、第八百二十一條規定，
      請求戊○○、丙○○自坐落本件土地上、如附圖編號Ｅ所示之
      九之三號房屋遷出，請求戊○○將前開地上物拆除，將所占
      用之土地返還予全體共有人，請求丁○○、甲○○自坐落本件
      土地上、如附圖編號Ｈ所示之十一號房屋遷出，請求丁○○
      將前開地上物拆除，將所占用之土地返還予全體共有人；
      另依民法第一百七十九條規定，並按原告就本件土地所有
      權權利範圍八分之一計算，請求戊○○返還相當於土地租金
      之不當得利七萬九千六百二十七元本息，以及自一０八年
      八月一日起至返還所占用之本件土地之日止，每月相當於
      土地租金之不當得利一千三百三十五元，請求丁○○返還相
      當於土地租金之不當得利十四萬一千七百九十五元，以及
      自一０八年八月一日起至返還所占用之本件土地之日止，
      每月相當於土地租金之不當得利二千三百七十八元。
二、被告部分
（一）答辯聲明：原告之訴駁回，如受不利益判決，願供擔保請
      准免為假執行。
（二）戊○○、丙○○、丁○○、甲○○固不否認坐落本件土地上、如附
      圖編號Ｅ所示、面積十九‧六七、九‧二平方公尺之九之三
      號房屋為戊○○所有，而由丙○○設籍居住使用，坐落本件土
      地上、如附圖編號Ｈ所示、面積四七‧四七、三‧九四平方
      公尺之十一號房屋為丁○○所有，而由丁○○、甲○○共同設籍
      居住使用，但以並非無權占有，戊○○、丙○○、丁○○均為楊
      陸夫之女，甲○○為戊○○之配偶，楊陸夫為楊樹土之子，楊
      樹土為楊清池之子，而楊清池與楊盛、楊扁興均為楊玉煩
      之子，本件土地於日據時代（民國前四年、西元一九０八
      年、明治四一年）由楊玉煩購得，斯時地上已有現九之三
      房屋及十一號房屋存在，嗣由楊清池、楊盛、楊扁興三子
      共有並繼續住居使用，依民法第四百二十五條之一規定，
      推定九之三號房屋、十一號房屋所有人與本件土地所有人
      間，有土地租賃關係存在，既非無權占有本件土地，亦非
      無法律上原因受有利益，原告不得請求遷出、拆除及返還
      不當得利等語，資為抗辯。
三、原告主張本件土地均為原告與訴外人楊祥林、楊朝貴共有，
    原告所有權權利範圍各為八分之一，戊○○在其中之一號地、
    之二號地上以如附圖編號Ｅ所示、面積十九‧六七、九‧二平
    方公尺之九之三號房屋，占有本件土地面積共二八‧八七平
    方公尺之部分，丙○○以設籍居住使用九之三號房屋方式占有
    本件土地上述部分，丁○○在其中之一號地、之二號地上以如
    附圖編號Ｈ所示、面積四七‧四七、三‧九四平方公尺之十一
    號房屋，占有本件土地面積共五一‧四一平方公尺之部分，
    甲○○以與丁○○共同設籍居住使用十一號房屋方式，占有本件
    土地上述部分之事實，業據提出土地登記謄本、相片、地籍
    圖為證（見卷㈠第十五至四一、一二五至一四九頁）。
　　關於丙○○設籍居住九之三號房屋，丁○○、甲○○共同設籍居住
    十一號房屋一節，已經本院查證屬實，有臺北○○○○○○○○○覆
    函暨戶籍資料可稽（見卷㈠第八五、八八頁）；關於九之三
    號房屋為戊○○所有，十一號房屋為丁○○所有部分，亦有臺北
    自來水事業處覆函暨用水資料、台灣電力股份有限公司臺北
    市區營業處覆函暨用電資料表、臺北市稅捐稽徵處萬華分處
    覆函可參（見卷㈠第九一至九五、一０一、一０三、一０六頁）
    。
　　原臺北市○○區○○段○○○○地號土地於民國前四年（西元一九０
    八年、明治四一年）由楊玉煩因買賣取得，民國九年（西元
    一九二０年、大正九年）由楊清池、楊盛、楊扁興繼承取得
    共有，民國二十三年（西元一九三四年、昭和九年）因共有
    物分割由楊盛單獨所有，於民國三十二年四月間起（西元一
    九四三年、昭和十八年）由楊祥林、楊網冬因繼承取得共有
    ，權利範圍各二分之一（見卷㈡第三三五頁日據時代土地登
    記簿）；三十六年四月五日轉載登記完成，於六十七年二月
    三日經重測變更為臺北市○○區○○段○○段○○○○地號土地，七十
    年七月二十七日因逕為分割增加同段第五八八之一地號土地
    及第五八八之二地號土地，所有權人暨持分比例均不變，七
    十九年雙園區整併為萬華區，前述第五八八地號、第五八八
    之一地號、第五八八之二地號土地即為本件土地即五八八號
    地、之一號地、之二號地；嗣因楊網冬於三十五年五月十日
    死亡，楊網冬就本件土地所有權權利範圍各二分之一由配偶
    楊柔、斯時尚存活之子楊朝貴、女乙○○繼承，楊柔復於八十
    年九月二十日死亡，楊網冬就本件土地所有權權利範圍各二
    分之一乃由楊朝貴、乙○○繼承，而於一０八年二月十五日完
    成分割繼承登記，楊朝貴分割繼承取得本件土地應有部分八
    分之三，原告分割繼承取得本件土地應有部分八分之一等情
    ，亦經本院職權查證明確，有臺北市建成地政事務所覆函暨
    土地登記簿、土地登記謄本、異動索引、土地登記申請書、
    繼承系統表、戶籍資料、遺產稅逾核課期間案件證明書、土
    地所有權狀在卷可考（見卷㈠第三二三至三六七頁、卷㈡第十
    一至三八頁）。
　　關於戊○○所有、由丙○○居住使用之九之三號房屋，占有之一
    號地、之二號地如附圖編號Ｅ所示、面積十九‧六七、九‧二
    平方公尺部分，合計占有本件土地面積共二八‧八七平方公
    尺；丁○○所有、與甲○○共同居住使用之十一號房屋，占有之
    一號地、之二號地如附圖編號Ｈ所示、面積四七‧四七、三‧
    九四平方公尺部分，合計占有本件土地面積共五一‧四一平
    方公尺等情，亦經本院會同兩造勘驗現場並囑託臺北市建成
    地政事務所到場測量明確，有勘驗測量筆錄、現場相片、臺
    北市建成地政事務所覆函暨土地複丈成果圖立卷足憑（見卷
    ㈠第三九三至四三三、四五九至四六一頁）。
  　以上情節並均為戊○○、丙○○、丁○○、甲○○自承不諱，應堪信
    為真實。
四、茲分述如下：
（一）不動產物權，依法律行為而取得、設定、喪失及變更者，
      非經登記，不生效力；因繼承、強制執行、徵收、法院之
      判決或其他非因法律行為，於登記前已取得不動產物權者
      ，應經登記，始得處分其物權；不動產物權經登記者，推
      定登記權利人適法有此權利；所有人，於法令限制之範圍
      內，得自由使用、收益、處分其所有物，並排除他人之干
      涉；所有人對於無權占有或侵奪其所有物者，得請求返還
      之；各共有人對於第三人，得就共有物之全部為本於所有
      權之請求，但回復共有物之請求，僅得為共有人全體之利
      益為之，民法第七百五十八條、第七百五十九條、第七百
      五十九條之一第一項、第七百六十五條、第七百六十七條
      第一項前段、第八百二十一條定有明文。
　　１九十八年七月二十三日增訂施行之民法第七百五十九條之
      一第一項立法理由為：「『登記』與『占有』同為物權公示方
      法之一，民法就占有既於第九百四十三條設有權利推定效
      力之規定，『登記』自亦應有此種效力，爰‧‧‧增訂第一項
      ，以期周延。又此項登記之推定力，乃為登記名義人除不
      得援以對抗其直接前手之真正權利人外，得對其他任何人
      主張之。為貫徹登記之效力，此項推定力，應依法定程序
      塗銷登記，始得推翻」。
　　２本件土地重測前為臺北市○○區○○段○○○○地號土地，於民國
      前四年由楊玉煩因買賣取得，民國九年由楊清池、楊盛、
      楊扁興繼承取得共有，二十三年因共有物分割由楊盛單獨
      所有，於三十二年四月間起由楊祥林、楊網冬因繼承取得
      共有、權利範圍各二分之一，三十六年四月五日轉載登記
      完成，六十七年二月三日經重測變更為臺北市○○區○○段○○
      段○○○○地號土地，七十年七月二十七日因逕為分割增加同
      段第五八八之一地號土地及第五八八之二地號土地，七十
      九年雙園區整併為萬華區，前述第五八八地號、第五八八
      之一地號、第五八八之二地號土地即為本件土地即五八八
      號地、之一號地、之二號地，因楊網冬於三十五年五月十
      日死亡，持分由楊柔、楊朝貴、乙○○，楊柔復於八十年九
      月二十日死亡，持分乃由楊朝貴、乙○○繼承，而於一０八
      年二月十五日完成分割繼承登記，楊朝貴分割繼承取得本
      件土地應有部分八分之三，原告分割繼承取得本件土地應
      有部分八分之一，前已述及，依前揭法條、說明，原告不
      唯於三十五年五月十日即因楊網冬死亡、八十年九月二十
      日因楊柔死亡陸續繼承取得本件土地之持分（公同共有二
      分之一），且於一０八年二月十五日完成分割繼承登記，
      登記為本件土地所有權權利範圍八分之一之權利人，推定
      原告適法有此所有權，被告戊○○、丙○○、丁○○、甲○○固非
      不得爭執原告是否取得本件房地之所有權，但應提出反證
      ，並依法定程序塗銷所有權登記，始得推翻原告依登記取
      得之所有權及所得主張之所有權權能。戊○○、丙○○、丁○○
      、甲○○始終未能陳明舉證並塗銷原告就本件土地之所有權
      登記，原告本於本件土地權利範圍八分之一之所有權人地
      位，就本件土地行使返還請求權，於法自無不合。
（二）當事人主張有利於己之事實者，就其事實有舉證之責任，
      民事訴訟法第二百七十七條前段亦有明定。而當事人於其
      利己事實之主張，除事實於法院已顯著，或為其職權上已
      認知者外，應負立證之責；原告對於自己主張之事實已盡
      證明之責後，被告對其主張，如抗辯其不實並提出反對之
      主張者，則被告對其反對之主張，亦應負證明之責，此為
      舉證責任分擔之原則；各當事人就其所主張有利於己之事
      實，均應負舉證之責，故一方已有適當之證明者，相對人
      欲否認其主張，即不得不更舉反證，最高法院十八年上字
      第一六八五、二八五五號、十九年上字第二三四五號著有
      判例可資參照。
　　１原告自三十五年五月十日即因楊網冬死亡、八十年九月二
      十日因楊柔死亡陸續繼承取得本件土地之持分（公同共有
      二分之一），且於一０八年二月十五日完成分割繼承登記
      ，登記為本件土地所有權權利範圍八分之一之權利人，而
      戊○○所有、丙○○居住使用之九之三號房屋，占有之一號地
      及之二號地如附圖編號Ｅ所示、面積十九‧六七、九‧二部
      分，合計占有本件土地面積共二八‧八七平方公尺，丁○○
      所有、與甲○○共同設籍居住使用之十一號房屋，占有之一
      號地及之二號地如附圖編號Ｈ所示、面積四七‧四七、三‧
      九四平方公尺部分，合計占有本件土地面積共五一‧四一
      平方公尺，已如前載，是原告業已舉證其就本件土地得行
      使所有權能，得依民法第七百六十七條第一項、第八百二
      十一條之規定為回復之請求，及戊○○、丙○○、丁○○、甲○○
      占有本件土地，揆諸首揭判例、說明，自應由主張有權占
      有本件土地之戊○○、丙○○、丁○○、甲○○，就渠等有權占有
      一節，負舉證之責。
　　２戊○○、丙○○、丁○○、甲○○固提出繼承系統表、戶籍謄本、
      日據時代土地登記簿、土地台帳為佐（見卷㈠第二三五至
      二五九、二六五至二七一頁、卷㈡第三二七至三四三頁）
      ，然查：
　　①戶籍謄本僅能證明戊○○、丙○○、丁○○均為楊陸夫之女，楊
      陸夫為楊樹土之子，楊樹土為楊清池之子，楊清池為楊玉
      煩之子，及楊清池至遲於民國九年（西元一九二０年、大
      正九年）即設籍居住在本件土地（重測前臺北市○○區○○段
      ○○○○地號土地）上之「臺北州臺北廳大加蚋堡加蚋仔庄土
      名後庄仔三十五番地」房屋中（見卷㈠第二三七頁），但
      楊玉煩死亡前最後住所係在「臺北廳擺接堡加蚋仔庄圡名
      後庄仔五十七番地」（見卷㈠第二四三頁），與楊清池之
      住所並不相同，已難認楊玉煩取得臺北市○○區○○段○○○○地
      號土地時，地上已有建物，而由楊玉煩與子女住用，後交
      由楊清池接續住用，亦無從證明楊陸夫曾經楊網冬收養、
      亦為楊網冬之繼承人。
　　②日據時代土地登記簿部分固得以證明本件土地（重測前臺
      北市○○區○○段○○○○地號土地）原即為建地（記載「建築敷
      地」），民國前四年由楊玉煩因買賣取得，民國九年由楊
      清池、楊盛、楊扁興繼承取得共有，但不唯早於二十三年
      即因共有物分割由楊盛單獨所有，自三十二年四月間起即
      由楊祥林、楊網冬因繼承取得共有、權利範圍各二分之一
      ，前已敘明，即戊○○、丙○○、丁○○之曾祖父楊清池早於迄
      今逾八十七年前之二十三年間即已喪失本件土地之所有權
      ，且九之三號房屋、十一號房屋未經保存登記，而衡諸常
      情，土地所有人如在自己所有土地上興建房屋，自當取得
      許可合法為之，不致竟未予登記，致所興建之房屋淪為違
      章建物、交易不便、價值低落，是仍無從證明本件土地上
      ，曾有經土地所有人合法起造興建之房屋，尤無從證明九
      之三號房屋、十一號房屋，係楊玉煩為土地所有人期間，
      或楊清池為土地共有人期間，由土地所有權人起造、興建
      或買受。
　  ③土地台帳係日據時代日本政府徵收地租（賦稅）之冊籍，
      由主管地租機關保管，土地所有權人得繳納手續費請求發
      給土地台帳謄本，作為查對地租之參考，與土地不動產登
      記不同，不生土地登記效力，內政部七十年四月二十日台
      內地字第一七三三０號函、七十一年十一月二十日台內地
      字第一二五四九０號敘明翔實，戊○○、丙○○、丁○○、甲○○
      所提土地台帳僅能證明日本政府認本件土地（重測前臺北
      市○○區○○段○○○○地號土地）為建地（建築敷地）及徵收賦
      稅之對象，仍難認斯時本件土地上已有由土地所有人合法
      興建之建物。
　　④況戊○○、丙○○、丁○○為楊清池之後代，而楊清池早於二十
      三年間即已喪失本件土地（重測前臺北市○○區○○段○○○○地
      號土地）之所有權，迭已提及，而九之三號房屋、十一號
      房屋如係楊玉煩民國前四年買受取得本件土地時即已存在
      ，迄楊清池喪失土地所有權時屋齡至少二十七年，如係楊
      清池九年成為本件土地上房屋戶長時始起造、興建完成，
      迄其喪失土地所有權時屋齡亦有十四年，參酌固定資產耐
      用年數表，住宅用房屋，木造者耐用年數僅十年，金屬造
      者耐用年數十五至二十年，磚造者耐用年數二十五年，即
      九十三號房屋、十一號房屋，於楊清池喪失本件土地所有
      權時，非無可能已經或即將屆耐用年數，是縱九之三號房
      屋、十一號房屋係本件土地所有人楊玉煩或共有人楊清池
      所起造、興建或買受，原係合法占有本件土地如附圖編號
      Ｅ、Ｈ所示部分（僅係假設，並非矛盾），於楊清池分割喪
      失本件土地所有權時，亦應認已無繼續以該等建物占有使
      用本件土地之意思，而許因分割取得本件土地所有權全部
      之楊盛任意處分、將之拆除，否則楊盛因分割取得本件土
      地所有權，竟仍由楊清池繼續以九之三號房屋、十一號房
      屋占有使用本件土地面積二八‧八七、五一‧四一平方公尺
      之部分，悖於事理常情。
　　⑤綜上，戊○○、丙○○、丁○○、甲○○所提證據尚不足以證明渠
      等有占有本件土地之權源，戊○○、丙○○以所有或使用九之
      三號房屋方式，無權占有本件土地如附圖編號Ｅ所示、面
      積十九‧六七、九‧二平方公尺部分，合計無權占用本件土
      地面積二八‧八七平方公尺，丁○○、甲○○以所有或使用十
      一號房屋方式，無權占有本件土地如附圖編號Ｈ所示、面
      積四七‧四七、三‧九四平方公尺部分，合計無權占有本件
      土地面積五一‧四一平方公尺，堪以認定。
　　３戊○○、丙○○既以所有或使用九之三號房屋方式，無權占有
      本件土地如附圖編號Ｅ所示、面積十九‧六七、九‧二平方
      公尺部分，合計無權占用本件土地面積二八‧八七平方公
      尺部分，丁○○、甲○○以所有或使用十一號房屋方式，無權
      占有本件土地如附圖編號Ｈ所示、面積四七‧四七、三‧九
      四平方公尺部分，合計無權占有本件土地面積五一‧四一
      平方公尺部分，原告依民法第七百六十七條第一項前段、
      中段、第八百二十一條規定，請求戊○○、丙○○自九之三號
      房屋遷出、請求戊○○將九之三號房屋拆除、將所占用之本
      件土地如附圖編號Ｅ所示部分返還予原告及全體共有人，
      請求丁○○、甲○○自十一號房屋遷出、請求丁○○將十一號房
      屋拆除、將所占用之本件土地如附圖編號Ｈ所示部分返還
      予原告及全體共有人，應屬有據。
（三）無法律上之原因而受利益，致他人受損害者，應返還其利
      益，同法第一百七十九條前段規定甚明。土地法第九十七
      條第一項規定城市地方房屋之租金，以不超過土地及其建
      築物申報總價年息百分之十為限；土地法第九十七條第一
      項規定所謂之土地價額，依同法施行法第二十五條規定，
      係指法定地價而言，而法定地價依同法第一百四十八條規
      定，係指土地所有權人依土地法所申報之地價，在平均地
      權條例施行區域，係指土地所有權人於地政機關舉辦規定
      地價或重新規定地價時，於公告申報地價期間內自行申報
      之地價而言，舉辦規定地價或重新規定地價時，土地所有
      權人未於公告期間申報地價者，以公告地價百分之八十為
      其申報地價，平均地權條例第十六條第一項已有明文。而
      依不當得利之法則請求返還不當得利，以無法律上之原因
      受利益，致他人受有損害為其要件，故其得請求返還之範
      圍，應以對方所受之利益為度，非以請求人所受損害若干
      為準，無權占有他人土地，可能獲得相當於租金之利益為
      社會通常之觀念；基地租金之數額，除以基地申報地價為
      基礎外，尚須斟酌基地之位置、工商業繁榮之程度、承租
      人利用基地之經濟價值及所受利益等項，並與鄰地租金相
      比較，以為決定，最高法院六十一年台上字第一六九五號
      、六十八年台上字第三０七一號判例意旨參照。
    １戊○○所有之九之三號房屋，無權占有本件土地如附圖編號Ｅ
      所示、面積十九‧六七、九‧二平方公尺部分，合計無權占
      用本件土地面積二八‧八七平方公尺，丁○○所有之十一號
      房屋，無權占有本件土地如附圖編號Ｈ所示、面積四七‧四
      七、三‧九四平方公尺部分，合計無權占有本件土地面積
      五一‧四一平方公尺，此經本院審認如前，戊○○、丁○○均
      無法律上原因受有相當於土地租金之利益，並致土地所有
      權人受有損害，原告於一０三年八月一日起早已為本件土
      地共有人，權利範圍逾八分之一，自一０八年二月十五日
      起因分割繼承權利範圍減為八分之一，自得依上開規定，
      自一０八年八月一日起基於本件土地共有人地位，請求戊○○、丁○○各別就所占用之土地部分返還相當於該部分土地
      租金之不當得利。
    ２基地租用之租金，係以不超過土地及建物申報總價年息百
      分之十為限，本件土地每平方公尺申報地價，以公告地價
      百分之八十計算，一０三、一０四年間為三萬零二百四十元
      ，一０五、一０六年間為三萬八千七百二十元，一０七、一０
      八年間為三萬五千五百二十元（見卷㈠第四三至四七頁）
      ；本院審酌本件土地坐落臺北市萬華區巷道內，南面、西
      面、東面分別臨萬大路三二九巷、同路段三弄、十三弄，
      三二九巷及三弄均為未劃設車道線之雙向道，車流量大，
      十三弄則甚為狹窄，僅能勉強供車輛單向通行，巷道兩側
      多為公寓或大樓住宅用房屋，三二九巷兩側房屋一樓多為
      店面構造並有商店營業，戊○○所有之九之三號房屋為鐵皮
      屋頂之磚木造一樓建築，大門朝向兩排未經保存建物中間
      、僅能供人通行之狹小通路，丁○○所有之十一號房屋為鐵
      皮屋頂之磚造一樓半建築，大門朝向三二九巷，均僅供作
      居住使用，甚為老舊，其中九之三號房屋形狀破碎畸零、
      甚為狹小，戊○○、丁○○所獲利益尚非巨大等情（參見卷㈠
      第三九三至四三三頁勘驗筆錄、相片），認為戊○○、丁○○
      就本件土地所受相當於土地租金之利益，均以土地申報地
      價年息百分之六計算為適當。
    ３茲計算如下：
　　①戊○○自一０三年八月一日起至一０八年七月三十一日止共五
      年期間以如附圖編號Ｅ所示之九之三號房屋，無權占有本
      件土地共二八‧八七平方公尺部分，所受相當於土地租金
      之不當得利為三萬八千二百二十一元，自一０八年八月一
      日起每月所受相當於土地租金之不當得利為六百四十一元
      （計算式詳如附表一）。
　　②丁○○自一０三年八月一日起至一０八年七月三十一日止共五
      年期間以如附圖編號Ｈ所示之十一號房屋，無權占有本件
      土地共五一‧四一平方公尺部分，所受相當於土地租金之
      不當得利為六萬八千零六十二元，自一０八年八月一日起
      每月所受相當於土地租金之不當得利為一千一百四十一元
      （計算式詳如附表二）。
　　４則原告依民法第一百七十九條規定，按其就本件土地持分
      比例（八分之一）請求戊○○返還一０三年八月一日起至一０
      八年七月三十一日止共五年期間相當於土地租金之利益三
      萬八千二百二十一元，及自一０八年八月一日起至返還附
      圖編號Ｅ所示九之三號房屋所占用之本件土地共二八‧八七
      平方公尺部分予原告及全體共有人之日止，按月返還原告
      六百四十一元（計算式亦詳如附表一），請求丁○○返還一
      ０三年八月一日起至一０八年七月三十一日止共五年期間相
      當於土地租金之利益六萬八千零六十二元，及自一０八年
      八月一日起至返還附圖編號Ｈ所示十一號房屋所占用之本
      件土地共五一‧四一平方公尺部分予原告及全體共有人之
      日止，按月返還原告一千一百四十一元（計算式亦詳如附
      表二），應屬有據，逾此範圍之請求，則屬無憑。
（四）給付有確定期限者，債務人自期限屆滿時起，負遲延責任
      ；給付無確定期限者，債務人於債權人得請求給付時，經
      其催告而未為給付，自受催告時起，負遲延責任，其經債
      權人起訴而送達訴狀，或依督促程序送達支付命令，或為
      其他相類之行為者，與催告有同一之效力；遲延之債務，
      以支付金錢為標的者，債權人得請求依法定利率計算之遲
      延利息；應付利息之債務，其利率未經約定，亦無法律可
      據者，週年利率為百分之五，民法第二百二十九條第二項
      、第二百三十三條第一項前段、第二百零三條亦有明文。
      原告起訴請求戊○○、丁○○返還相當於土地租金之不當得利
      ，不當得利返還債務為給付無確定期限者，戊○○、丁○○均
      自原告送達訴狀時起負遲延責任，原告準備㈡狀於一一０年
      一月十九日送達戊○○、丁○○訴訟代理人（見卷㈡第七五頁
      掛號郵件收件回執），原告就一０三年八月一日起至一０八
      年七月三十一日止相當於租金之不當得利併請求戊○○、丁○○給付自一一０年一月二十日起之法定利息，於法亦無不
      合。
五、綜上所述，原告為本件土地權利範圍八分之一之所有權人，
    得就本件土地全部行使回復請求權，戊○○、丙○○以所有或使
    用九之三號房屋方式，無權占有本件土地如附圖編號Ｅ所示
    、面積十九‧六七、九‧二平方公尺部分，合計無權占用本件
    土地面積二八‧八七平方公尺，丁○○、甲○○以所有或使用十
    一號房屋方式，無權占有本件土地如附圖編號Ｈ所示、面積
    四七‧四七、三‧九四平方公尺部分，合計無權占有本件土地
    面積五一‧四一平方公尺，戊○○自一０三年八月一日起至一０
    八年七月三十一日止共五年期間以九之三號房屋無權占有本
    件土地，受有相當於土地租金之利益三萬八千二百二十一元
    ，自一０八年八月一日起至返還附圖編號Ｅ所示九之三號房屋
    所占用之本件土地共二八‧八七平方公尺部分予原告及全體
    共有人之日止，按月受有相當於土地租金之不當得利六百四
    十一元，丁○○自一０三年八月一日起至一０八年七月三十一日
    止共五年期間以十一號房屋無權占有本件土地，受有相當於
    土地租金之利益六萬八千零六十二元，及自一０八年八月一
    日起至返還附圖編號Ｈ所示十一號房屋所占用之本件土地共
    五一‧四一平方公尺部分予原告及全體共有人之日止，按月
    受有相當於土地租金之不當得利原告一千一百四十一元；從
    而，原告依民法第七百六十七條第一項、第八百二十一條規
    定，請求戊○○、丙○○自九之三號房屋遷出，請求戊○○將九之
    三號房屋拆除、將所占用之本件土地如附圖編號Ｅ所示、面
    積十九‧六七、九‧二平方公尺部分返還予本件土地共有人全
    體，請求丁○○、甲○○自十一號房屋遷出，請求丁○○將十一號
    房屋拆除、將所占用之本件土地如附圖編號Ｈ所示、面積四
    七‧四七、三‧九四平方公尺部分返還予本件土地共有人全體
    ，以及依民法第一百七十九條規定，按其就本件土地持分比
    例（八分之一），請求戊○○返還三萬八千二百二十一元及自
    一一０年一月二十日起算之法定利息，以及自一０八年八月一
    日起至返還附圖編號Ｅ所示九之三號房屋所占用之本件土地
    共二八‧八七平方公尺部分予原告及全體共有人之日止，按
    月返還原告六百四十一元，請求丁○○返還六萬八千零六十二
    元，及自一一０年一月二十日起算之法定利息，以及自一０八
    年八月一日起至返還附圖編號Ｈ所示十一號房屋所占用之本
    件土地共五一‧四一平方公尺部分予原告及全體共有人之日
    止，按月返還原告一千一百四十一元，洵屬有據，應予准許
    ，逾此範圍之請求，則無理由，爰予駁回。兩造均陳明願供
    擔保請准宣告假執行或免為假執行，就原告勝訴部分，核無
    不合，爰分別酌定相當擔保金額准許之，原告敗訴部分，其
    假執行之聲請亦失所附麗，爰併駁回之。
六、本件事證已臻明確，兩造其餘攻擊防禦方法及所提證據，經
    審酌後，認於判決結果不生影響，爰不一一論列，併此敘明
    。
據上論結，本件原告之訴一部有理由、一部無理由，依民事訴訟
法第三百八十五條第一項前段、第七十九條、第八十五條第一項
、第三百九十條第二項、第三百九十二條第二項，判決如主文。
中　　華　　民　　國　　110 　年　　11　　月　　22　　日
                    民事第四庭  法　官  洪文慧
以上正本係照原本作成。
如對本判決上訴，須於判決送達後20日內向本院提出上訴狀。如
委任律師提起上訴者，應一併繳納上訴審裁判費。
中　　華　　民　　國　　110 　年　　11　　月　　22　　日
                                書記官  顏子薇

附表一：戊○○相當於租金之不當得利計算式
①103.08.01～104.12.31（17月）
  每平方公尺申報地價占用土地面積 租金率   期間
     （新臺幣）       （平方公尺）    ６％
       30,240          28.87       6%     （17/12）
  ≒74,207【小數點以下四捨五入】
②105.01.01～106.12.31（二年）
  每平方公尺申報地價占用土地面積 租金率   期間
     （新臺幣）       （平方公尺）    ６％
       38,720          28.87       6%       2
  ≒134,142【小數點以下四捨五入】
③107.01.01～108.07.31（19月）
  每平方公尺申報地價占用土地面積 租金率   期間
     （新臺幣）       （平方公尺）    ６％
       35,520          28.87       6%   （19/12） 
  ≒97,419【小數點以下四捨五入】
①＋②＋③＝305,768
＝﹥依原告持分比例（１／８）計算
    305,768 ÷ 8 ＝ 38,221
④自108.08.01起每月相當於土地租金之數額
  每平方公尺申報地價占用土地面積 租金率  ÷ １２月
     （新臺幣）       （平方公尺）    ６％  
       35,520          28.87       6%    ÷  12
  ≒5,127【小數點以下四捨五入】
＝﹥依原告持分比例（１／８）計算
    5,127 ÷ 8 ≒ 641【小數點以下四捨五入】
--------------------------------------------------------
附表二：丁○○相當於租金之不當得利計算式
①103.08.01～104.12.31（17月）
  每平方公尺申報地價占用土地面積 租金率   期間
     （新臺幣）       （平方公尺）    ６％
       30,240           51.41        6%     （17/12）
  ≒132,144【小數點以下四捨五入】
②105.01.01～106.12.31（二年）
  每平方公尺申報地價占用土地面積 租金率   期間
     （新臺幣）       （平方公尺）    ６％
       38,720           51.41      6%       2
  ≒238,871【小數點以下四捨五入】
③107.01.01～108.07.31（19月）
  每平方公尺申報地價占用土地面積 租金率   期間
     （新臺幣）       （平方公尺）    ６％
       35,520           51.41        6%   （19/12） 
  ≒173,478【小數點以下四捨五入】
①＋②＋③＝544,493
＝﹥依原告持分比例（１／８）計算
    544,493 ÷ 8 ≒ 68,062【小數點以下四捨五入】
④自108.08.01起每月相當於土地租金之數額
  每平方公尺申報地價占用土地面積 租金率  ÷ １２月
     （新臺幣）       （平方公尺）    ６％  
       35,520           51.41        6%    ÷  12
  ≒9,130【小數點以下四捨五入】
＝﹥依原告持分比例（１／８）計算
    9,130 ÷ 8 ≒ 1,141【小數點以下四捨五入】
--------------------------------------------------------
附圖：臺北市建成地政事務所109.12.07土地複丈成果圖